【裁判字號】    89,訴,1943
【裁判日期】    900911
【裁判案由】    拆屋還地等
【裁判全文】
臺灣臺中地方法院民事判決  八十九年度訴字第一九四三號
    原      告  辛○○
                戊○○
                己○○
                庚○○
                壬○○
    被      告  丁○○
                乙○○
                丙○○
                甲○○
右當事人間請求拆屋還地等事件，本院判決如左：
    主      文
被告乙○○、丁○○、丙○○承租原告所有坐落臺中縣沙鹿鎮○○段斗抵小段一九之
一一地號如附圖所示Ｂ部分，面積○．○一四六公頃及Ｃ部分，面積○．○○二五公
頃土地，自民國八十九年六月二十九日起每年租金應調整為按上開土地當年度之申報
地價百分之八計算。
原告其餘之訴駁回。
訴訟費用由被告乙○○、丁○○、丙○○負擔三分之一，餘由原告負擔。
    事      實
甲、原告方面：
一、聲明：
  (一)先位聲明：(1)被告乙○○、丁○○、丙○○應連帶將坐落臺中縣沙鹿鎮○○段斗
    抵小段一九之一一地號土地上建物即門牌臺中縣沙鹿鎮鎮○路五八六之一地號如
    臺中縣清水地政事務所測量成果圖所示Ｂ部分面積○．○一四六公頃暨Ｃ部分面
    積○．○○二五公頃之土造瓦頂之平房建物拆除，並將前揭建物所坐落之基地返
    還予原告。(2)被告甲○○應自坐落臺中縣沙鹿鎮○○段斗抵小段一九之一一地號
    土地上建物即門牌臺中縣沙鹿鎮鎮○路二段五八六之一號前開土造瓦頂之平房建
    物遷出。(3)願供擔保請准予宣告為假執行。
  (二)備位聲明：被告乙○○、丁○○、丙○○承租坐落臺中縣沙鹿鎮○○段斗抵小段
    一九之一一地號如臺中縣清水地政事務所測量成果圖所示Ｂ部分面積○．○一四
    六公頃暨Ｃ部分面積○．○○二五公頃之土地，自起訴狀繕本送達翌日起，租金
    調整為每年按該年度之申報地價百分之十計算租金額。
二、陳述：
(甲)先位聲明部分
  (一)坐落臺中縣沙鹿鎮○○段斗抵小段一九之一一地號土地，面積四五六平方公尺為
    原告所有，應有部分辛○○、戊○○各為三分之一，己○○、庚○○、壬○○各
    為九分之一，合先敘明。
(二)被告乙○○、丁○○、丙○○之父承租系爭土地在其上蓋建房屋，約有六十年之
    久，而其建物之建材係土造瓦頂蓋建之房屋，應已達不堪使用之程度，自得終止
    租約，收回系爭土地，而被告乙○○、丁○○、丙○○復將上開建物轉租予被告
    甲○○作為神壇使用，乙○○、丁○○、丙○○之父已死亡，謹以本起訴狀繕本
    送達作為終止租約之意思表示，被告等終止租賃契約後，無使用土地之正當權源
    ，為此本於所有權之作用及終止租賃關係應返還租賃物之法律關係，求為判決被
    告乙○○應拆屋還地，被告甲○○應遷讓房屋。
  (三)對被告抗辯所為之陳述：
  (1)原告得依土地法第一百零三條第一款之規定，終止租約，收回系爭土地：
    按土地之租賃以承租人自行建築房屋而使用之為其目的者，非有相當之期限不
      能達其目的，故當事人雖未明定租賃之期限，依契約之目的探求當事人之真意
      ，亦應解為定有租至房屋不堪使用時為止之期限，惟應受民法第四百四十九條
      第一項之限制而已，有最高法院三十年渝上字第三一一號判例可參。又房屋基
      地出租人僅於土地法第一百零三條各款之情形，始得收回其土地，該條文第二
      款至第五款，偏重於承租人之保障，其立法意旨乃基於保障承租人之土地政策
      ，惟為兼顧所有權之保障，使私有財產制度與所有權社會化間達其平衡，促使
      土地資源適當利用，暨提昇社會整體經濟利益，仍應於契約已歷相當期限後，
      使出租人得收回土地再行利用，故參酌定期契約與不定期契約在法律秩序內之
      構造原則及價值判斷，依體系解釋之方法，土地法第一百零三條第一款所謂「
      契約年限屆滿」，不應侷限於法律文義之核心概念，僅於契約當事人對於契約
      定有期限始有適用，尚應擴張其射程，及於「依契約性質或訂約目的可資判定
      之存續年限屆滿」。且租地建屋契約，雖未明定租賃之期限，惟依契約之目的
      ，探求當事人之真意，亦應解為定有租至房屋不堪使用時為止之期限，易言之
      ，即為「不確定期限」，而非未定期限。
    系爭房屋確已不堪使用：查系爭房屋為土造瓦頂，使用至今約有六十年之久，
      目前屋況陳舊，屋頂樑木已因不堪使用而使屋簷多處呈現凹陷狀況，其安全性
      亦堪質疑，所謂「房屋已不堪使用」並非僅針對房屋外觀是否仍具遮風避雨之
      功能而言，尚兼指該屋是否仍具備安全使用功能。經查系爭房屋為土造瓦頂，
      使用至今約有六十年之久，而土造房屋之耐用年數，依「房屋構造別代號暨折
      舊率對照表」所定耐用年數為十八年，縱係土磚混合造，亦僅為三十年，被告
      使用系爭土地早已超過上開耐用年數，顯見該房屋應已不堪使用。
  (2)原告得依土地法第一百零三條第三款之規定收回系爭土地：被告乙○○、丁○○
    、丙○○目前將系爭房屋出租與被告甲○○，作為神壇之用，此有證人李碧月證
    稱屬實，亦經被告等當庭所自認，而房屋之使用不可能脫離基地之使用，故房屋
    之出租與基地之出租不可能分割，將房屋轉租即應認為有將基地轉租之意思，是
    原告以被告等有違法轉租之行為，終止系爭租賃契約，請求拆屋還地確有所據，
    又違法轉借較諸轉租當更無受土地法保護之必要，是縱依渠等僅係將房屋轉借他
    人，原告當亦得收回基地。蓋土地法第一百零三條所保護之對象係承租人，而非
    租賃契約以外之第三人，若允許承租人得將租賃物全部轉借予第三人則無異慷
    出租人之慨，除使出租人喪失其間接占有人之地位，更使土地法平衡保障出租人
    與承租人之精神失去均勢，蓋承租人既然有能力於支付租金後再無償將房屋基地
    借與他人使用，顯然即無再特予保護之必要。
  (3)原告得依土地法第一百零三條第五款之規定收回系爭土地：查原告將基地出租與
    被告建築房屋時，雙方係約定由被告自行居住使用，此亦業經被告等當庭所自認
    在案，惟今被告等非但未自行使用，更轉租予第三人甲○○以之經營神壇，而非
    供住家使用，益證被告等人顯亦有違反契約約定使用租賃物之情形，故原告依土
    地法第一百零三條第五款當亦得收回系爭基地。
  (4)最高法院五十一年台上字第二九八七號判例應作限縮解釋：查被告雖援引最高法
    院五十一年台上字第二九八七號判例認出租人有同意承租人重建之義務，惟該判
    例所謂「房屋因故滅失」，係指房屋因火災焚燬等而致滅失而言，此與房屋因年
    久破舊不堪之自然因素而有重建必要之情形不同，凡此業據最高法院八十九年度
    台再字第七號、八十八年度台上字第一八五二號等裁判，迭次申明在案，是被告
    等主張依前引判例認原告負有同意伊等重建房屋之義務云云，自非可取。
(乙)備位聲明部分：
  按租賃物為不動產者，因其價值之昇降，當事人得聲請法院增減其租金，但其租賃
  定有期限者，不在此限。民法第四百四十二條前段定有明文。系爭土地為不定期租
  約，數十年均未調整，而出租人依法為增租之請求，應以土地繁榮之程度及鄰地租
  金之比較等情形為標準，本件系爭土地八十八年度七月之公告現值為每平方公尺一
  ○五○○元，而八十六年七月之申報地價為二二四０元，系爭土地位於沙鹿鎮鎮○
  路旁，係沙鹿鎮○○○地段，附近亦多商家，退步言之，若先位聲明無理由，目前
  申報地價僅為公告現值百分之二一．三明顯過低，且依申報地價計算租用範圍八○
  平方公尺（以實測為準），每年租金亦僅一七九二０元，每月約為一四九三元，甚
  為低廉，兩造均同意租金改以現金計算，謹以各該年度之申報地價百分之十計算租
  金額，為此本於民法第四百四十二條第一項前段之法律關係求為判決如備位聲明所
  示。
三、證據：提出土地登記簿、地籍圖各一份、照片六幀、錄音帶及錄音帶譯文為證，
    並聲請本院至現場履勘測量及傳喚李施幼、李碧月為證。
乙、被告被告乙○○、丁○○、丙○○方面：
一、聲明：(一)原告之訴及假執行之聲請均駁回。(二)願供擔保請准宣告免為假執行。
二、陳述：
  (一)查民法第四百四十九條第一項所規定：「租賃契約之期限，不得逾二十年，逾二
    十年者，縮短為二十年」，業經民國八十八年四月一日修正為「租用基地建築房
    屋者不適用」，且民法第四百四十九條第一項所定租賃契約之期限不得逾二十年
    ，係指定有期限之租賃而言，條文文義甚明，司法院院字第五三六號解釋及最高
    法院三十年渝上字第三一一號判例，亦係就定期租賃而為（最高法院六十二年台
    上字第三一二八號判例參照）又民法第四百四十九條第一項之規定，不適用於不
    定期租賃，此觀之該條項所定「逾二十年者縮短為二十年」可以瞭然（最高法院
    六十五年台上字第二七二二號判例參照）如前所述，民法第四百四十九條第一項
    （按即租賃契約之期限，不得逾二十年）既已修正不適用於租用基地建築房屋者
    ，最高法院三十年渝上字字第三一一判例，又不適用於本件「不定期限之租賃」
    。是原告引用最高法院三十年渝上字第三一一號判例主張終止本件不定期租賃契
    約請求拆屋還地，已無理由。
  (二)按租用建築房屋之基地，非有土地法第一百零三條所列各款情形之一，出租人不
    得收回，縱該地上所建之房屋因故滅失，而租用基地之契約要未失其存在，承租
    人仍得申請重建，且其申請重建之房屋除契約別有約定者從其約定外，不問是否
    與原狀相符，出租人均負有同意重建之義務（最高法院五一年度台上字第二九八
    七號判例參照），再查「特別法」優於「普通法」此為法律之大原則，土地法為
    特別法，且係為保障弱勢之「承租人」而訂，自有優先適用，土地法第一百零三
    條既硬性規定：租用建築房屋之基地，非因該條所列五款情形之一，出租人不得
    收回，該條既無如土地法第一百條第一款訂有「出租人收回自用或重新建築時」
    不難明瞭，立法意旨有意省略：地上房屋不堪使用時，亦得收回基地。原告主張
    ：地上房屋不堪使用時，亦得收回基地云云，亦與土地法硬性規定未合，合併陳
    明。況磚與土塊造蓋瓦之房屋，堅固無比，居住使用百年不壞，本省鄉村處處皆
    是土塊造房屋，迄今百年仍在居住，如謂其已達不堪使用，原告何以主張被告所
    有系爭土地上房屋，租與被告甲○○作為神壇使用。難道甲○○不怕房屋坍塌壓
    死？原告主張：系爭地上房屋已達不堪使用云云，亦不足信。原告先位之請求，
    顯無理由。
  (三)原告提出之「簡化評定房屋標準及房屋現值作業要點實施注意事項」所附「房屋
    構造別代號暨折舊率對照表」，其係評定房屋標準價格及房屋現值之用。該附表
    所謂「耐用年數」，並不代表「堪用年限」，此觀該表記載：最堅固之「鋼骨混
    凝土造之房屋」其耐用年數僅六十年，而本省日據時代所建機關學校房屋（諸如
    ：總統府、台中市政府、台中省一中）均歷百年以上，至今仍在使用，即可明瞭
    ，原告提出該表主張：系爭房屋已達不堪使用之程度云云，亦不足採。況查系爭
    房屋經過去年「九二一」百年來最強之地震，仍未倒塌，更足反証，系爭房屋實
    際上尚未到達不堪使用之程度，原告遽以終止租約，自無理由。
  (四)原告所為主張被告轉租或轉借之事實，自始即係空言主張，並無實證以實其說，
    所為主張要不足採；再者，系爭土地並非轉租、轉借於第三人，而係第三人協助
    看管房屋，至於使用時將其中一部分供作神壇使用，並不妨礙系爭建物自始即為
    被告兄弟實際使用中，故原告所稱轉租、轉借顯無理由。且當初被告祖父向原告
    祖父承租土地，是用來設窯燒陶，並在系爭土地上建屋居住，後來被告祖父死亡
    後，即不再燒陶，但房屋仍繼續居住，繼續繳納租金，並無違反租賃契約之情事
    。
  (五)關於原告備位聲明部分：按實施都市平均地權條例第五十七條及土地法第一百零
    五條、第九十七條第一項規定者、係建築房屋基地之法定最高租額、非謂租賃土
    地之地目變更為「建」後，承租人負有按該法定最高標準支付地租之義務（最高
    法院六十六年度台上字第一五六號判例參照）本件原告請求調整租金為每年按該
    年度之申報地價百分之十計算租金額，撰諸上開說明、已無理由，且查系爭土地
    並非位在鎮南路旁，而係位在其距鎮南路五、六十公尺之小巷內，此除有原告提
    出之地籍圖謄本可查外，勘驗現場，即可明瞭，系爭土地附近，非特並無商店、
    即使住家包括系爭房屋亦僅兩家，根本毫無價值。原告主張系爭土地位於沙鹿鎮
    鎮○路旁，係沙鹿鎮○○○地段，附近亦多商家云云，亦與事實不符，不足採信
    。況查系爭土地之租金，係以每年稻谷六石計算，一般土地價值上昇，絕無僅有
    土地價值單獨上昇，而稻谷反跌價之情形。是以實物計付租金，根本無調高租金
    之理，勿待深言，原告請求調高租金，亦無理由。另被告同意租金改以現金計算
    。
丙、被告甲○○方面：被告甲○○未於最後言詞辯論期日到庭，據其先前到庭之聲明
    及陳述如下：
一、聲明：(一)原告之訴及假執行之聲請均駁回。(二)願供擔保請准予宣告免為假執行。
二、陳述：我並沒有居住在系爭房屋，現在占有人為癸○。
三、證據：提出現場照片三幀及存證信函二份為證。
    理      由
甲、程序方面：
    本件被告甲○○無正當理由，未於最後言詞辯論期日到場，核無民事訴訟法第三
    百八十六條各款所列情形，爰依原告之聲請，就此部分由其一造辯論而為判決。
乙、得心證之理由：
一、原告起訴主張：被告乙○○、丁○○、丙○○之父承租原告所有之坐落臺中縣沙
    鹿鎮○○段斗抵小段一九之一一地號如附圖所示Ｂ、Ｃ部分土地，面積分別為○
    ．○一四六公頃及○．○○二五公頃，並於上開土地上興建土造瓦頂之平房建物
    ，業有六十年之久，因(1)上開建物已達於不堪使用之程度，應認上開租賃契約年
    限屆滿；(2)被告乙○○、丁○○、丙○○將上開建物出租予被告甲○○作為神壇
    使用，而房屋不能脫離基地而使用，故房屋之出租與基地之出租不可能分割，故
    應認被告有違法轉租；(3)原告將基地出租與被告建屋時，雙方係約定被告自行居
    住使用，被告將上開建物轉租被告甲○○經營神壇，而非供住家使用，顯有契約
    約定之租賃物使用，爰依土地法第一百零三條第一款、第三款及第五款終止上開
    租賃契約，先位聲明請求被告乙○○、丁○○、丙○○拆屋還地暨被告甲○○自
    上開建物遷出；又如原告不得終止租約，則兩造之租金顯已過低，備位聲明依民
    法第四百四十二條前段請求調整租金如訴之聲明所示等情。被告乙○○、丁○○
    、丙○○則以：(1)兩造間之租約係屬不定期租約，而最高法院三十年渝上字第三
    一一號判例係就定期租賃而為，故本件自無上開判例之適用，且上開建物亦尚未
    達到不堪使用之程度；(2)被告否認有將上開土地或建物轉租或轉借之事實，被告
    甲○○係幫忙看管房屋，至於使用部分建物供作神壇使用，並不妨礙上開建物自
    始在被告使用中；(3)被告之祖父向原告祖父稱租土地用以設窯燒陶，並在系爭土
    地上建屋居住，後來被告祖父死亡後不再燒陶，但房屋仍繼續居住並繼續繳納租
    金，並無違反租約之情事；(4)系爭土地並非在鎮南路旁，而係位於小巷內，故租
    金尚未過低等語；另被告甲○○則以：伊並非上開建物之占有人等語資為抗辯。
二、原告主張：被告乙○○、丁○○、丙○○共同承租原告所有如附圖所示Ｂ、Ｃ部
    分土地等事實，業為兩造所不爭，故應堪採信。又原告雖主張：(1)系爭土地上之
    建物已達於不堪使用之程度，應認上開租賃契約年限屆滿；(2)被告乙○○、丁○○、丙○○將上開建物出租予被告甲○○作為神壇使用，而房屋不能脫離基地而
    使用，故房屋之出租與基地之出租不可能分割，故應認被告乙○○、丁○○、丙○○有違法轉租；(3)原告將基地出租與被告乙○○、丁○○、丙○○建屋時，雙
    方係約定被告乙○○、丁○○、丙○○自行居住使用，被告將上開建物轉租被告
    甲○○經營神壇，而非供住家使用，顯有違反契約約定之租賃物使用等情。惟查
    ：
  (一)按土地法第一百零三條第一款之規定，僅於契約定有期限者始適用之，此業經司
    法院院解字第四○七五號解釋著有明文。又土地租賃，以承租人自行建築房屋使
    用為其目的，非有相當期限不能達其目的，故當事人雖未明定租賃之期限，依契
    約之目的探求當事人真意，亦應解為定有租至房屋不堪使用時為止之期限，但仍
    應受民法第四百四十九條第一項不得逾二十年之限制，惟依民法第四百二十二條
    不動產之租賃契約，其期限逾一年者，應以字據訂立之，未以字據訂立者，視為
    不定期限之租賃，若基地租賃未訂立字據，仍應認為係不定期租賃。綜言之，如
    基地租賃之當事人未有明示或默示為不定期限，且當事人間定有書面契約，始應
    認為定有期限之租賃，其租賃期限至房屋不堪使用為止。本件原告與被告乙○○
    、丁○○、丙○○間之基地租賃並未定有書面租約，依上開說明，應屬不定期租
    賃，從而自無土地法第一百零三條第一款之適用可能，原告主張據此終止租約，
    顯無理由。
  (二)又按房屋所有人與基地所有人間就基地有租賃關係，如當事人間無相反之特約，
    則房屋所有人將其房屋一部分供與他人使用，是為所有人對於地上房屋使用收益
    權之行使，此與單純之基地轉租有別，尚難構成終止基地租約之原因，此有最高
    法院七十九年度台上字第二六七八號判例可資參照。本件兩造間之租賃標的為系
    爭土地，故縱使被告乙○○、丁○○、丙○○確有將如附圖所示Ｂ部分土地上之
    建物出租予訴外人癸○，依上開判例意旨，應認係承租人對於上開建物之使用收
    益權之行使，尚難認該當基地之轉租行為，從而原告主張被告乙○○、丁○○、
    丙○○將承租之基地轉租他人等情，尚難採信。
  (三)原告雖主張：被告乙○○、丁○○、丙○○向原告承租系爭土地建築房屋，雙方
    係約定由被告乙○○、丁○○、丙○○自行居住使用，被告乙○○、丁○○、丙○○將上開房屋出借或出租予被告甲○○、訴外人癸○，均係違反租賃契約等情
    ，被告乙○○、丁○○、丙○○則抗辯：系爭土地係由被告乙○○、丁○○、丙○○之祖父向原告之祖父所承租，最初用來設窯燒陶，並建物居住，後來被告祖
    父死亡，即不再燒陶，被告雖有讓第三人協助看管房屋，但不妨礙被告仍繼續使
    用上開建物等語。經查：租地建屋之基地租賃，租賃標的係基地，承租人對於建
    物原則上仍有自由使用收益之權限，故本件原告若主張原告與被告乙○○、丁○○、丙○○間有不得將建物交由第三人使用之特約，自應由原告負舉證之責。本
    件原告僅能證明被告乙○○、丁○○、丙○○之祖父當初租地建物係將建物供己
    居住，然並未能舉證證明確有不得將上開建物交由第三人使用之特約，從而原告
    主張被告乙○○、丁○○、丙○○違反租約，亦不足採信。
  (四)綜上所述，本件原告主張依土地法第一百零三條第一款、第三款及第五款終止租
    約，於法不合，從而原告請求被告乙○○、丁○○、丙○○拆屋還地暨被告甲○○遷讓房屋，均顯無理由，應予駁回。又原告先位聲明既無理由，本院自應就備
    位聲明予以審理。
三、按租賃物為不動產者，因其價值之昇降，當事人得聲請法院增減其租金，但其租
    賃定有期限者，不在此限，民法第四百四十二條定有明文。本件原告與被告乙○○、丁○○、丙○○之租約係不定期租賃已如前述，且渠等所約定之租金為每年
    稻穀六石，長久以來並未調整等情，亦為兩造所不爭，本院認原告與被告乙○○
    、丁○○、丙○○所約定之上開租金顯已過低，故原告請求調整租金，應有理由
    。次按租用基地建築房屋之租金，以不超過土地及其建築物申報總價年息百分之
    十為限，土地法第一百零五條準用第九十七條第一項定有有明文。本件原告與被
    告乙○○、丁○○、丙○○業已同意將上開租金給付之種類由稻穀改為現金給付
    ，此有原告與被告乙○○、丁○○、丙○○出具之同意書在卷可稽。又系爭土地
    位於台中縣沙鹿鎮鎮○路○段與四平街交叉地段，位處鎮○路路旁建物之後方，
    有四米寬之小通路，鎮南路經過四平街後，即為沙鹿鎮○○○○○路地段等情，
    亦經本院到場勘驗屬實，並製有勘驗筆錄在卷足憑，故本院審酌上情，認兩造所
    約定之租金，應調整按系爭土地當年度之申報地價之百分之八為適當，從而本件
    原告請求自八十九年六月二十九日起，將系爭土地租金調整為每年按上開土地當
    年度之申報地價百分之八計算，為有理由，應予准許。原告逾此上開部分之請求
    ，為無理由，應予駁回。
四、本院事證已臻明確，兩造其餘攻擊防禦方法暨舉證，均已無礙於本院上開審認，
    本院自毋庸逐一論駁，附此敘明。
丙、據上論結，原告之訴為一部有理由，一部無理由，依民事訴訟法第三百八十五條
    第一項前段、第七十九條但書，判決如主文。
中      華      民      國    九十      年      九      月     十一     日
                                    臺灣臺中地方法院民事第四庭
~B法      官  陳毓秀
右為正本係照原本作成
如不服本判決，應於判決送達後二十日內，向本院提出上訴狀。
中      華      民      國    九十      年      九      月     十一     日
~B法院書記官  黃惠君


司法院資訊處製作；財團法人民間司法改革基金會備份。
